臺灣高等法院高雄分院刑事判決　　　　 96年度上訴字第569號
上　訴　人　臺灣高雄地方法院檢察署檢察官
被　　　告　甲○○
　　　　　　　　　　　5樓之1
　　　　　　　　　　現於臺灣高雄第二監獄執行中
上列上訴人因被告違反毒品危害防制條例案件，不服臺灣高雄地
方法院95年度訴字第4144號中華民國96年1 月31日第一審判決（
起訴案號：臺灣高雄地方法院檢察署95年度毒偵字第8283號，移
送併辦案號：同署95年度毒偵字第9484號、96年度毒偵字第482
號），提起上訴，本院判決如下：
    主  文
原判決撤銷。
甲○○施用第一級毒品，累犯，處有期徒刑捌月；扣案之第一級
毒品海洛因壹包（驗後零點零壹肆公克，含包裝）、殘留第一級
毒品海洛因之注射針筒壹支均沒收銷燬之；扣案之注射針筒壹支
沒收之。
    事  實
一、甲○○於民國（下同）90年間因施用毒品案件，經臺灣高雄
    地方法院裁定送觀察、勒戒後，認有繼續施用毒品之傾向，
    再經該院以90年度毒聲字第7696號裁定送強制戒治。嗣經該
    院裁定停止戒治、裁定撤銷停止強制戒治，令入戒治處所施
    以強制戒治，而於92年4 月24日強制戒治執行完畢釋放出所
    ，由臺灣高雄地方法院檢察署檢察官以92年度戒毒偵字第42
    2 號不起訴處分。復於92年間，因詐欺、毒品、竊盜案件，
    各經該院以93年度訴字第1402號、第93年度訴字第108 號、
    92年度簡字第5306號判處有期徒刑7 月、1 年、5 月確定，
    嗣經定其應執行刑為有期徒刑1 年8 月確定，並於94年11月
    22日縮短刑期執行完畢。詎其明知海洛因業經公告列為毒品
    危害防制條例第2 條第2 項第1 款之第一級毒品，不得非法
    持有、施用，仍未戒除施用毒品之習性，於上開強制戒治執
    行完畢釋放後5 年內，復基於施用第一級毒品海洛因之犯意
    ，於95年9 月20日上午7 時許，在其位於高雄市三民區○○
    ○路352 號住處內，以第一級毒品海洛因粉末摻水以針筒注
    射靜脈之方式，非法施用第一級毒品海洛因1 次。嗣於95年
    9 月20日12時20分許，在其上址住處為警查獲，扣得第一級
    毒品海洛因1 包（驗前重0.027 公克，驗後0.014 公克，含
    包裝）、殘留第一級毒品海洛因之注射針筒1 支及甲○○所
    有供其施用海洛因預備之空注射針筒1 支。
二、案經高雄市政府警察局鼓山分局報告臺灣高雄地方法院檢察
    署檢察官偵查起訴。
    理  由
一、上揭事實，業據被告甲○○於警詢、檢察官偵查中、原審及
    本院審理時均供承不諱，核與證人包金虎於警詢之證述情節
    相符，且其為警查獲時所採取之尿液，經送請高雄市立凱旋
    醫院檢驗結果，確呈現毒品嗎啡陽性反應，此有該院95年9
    月29日編號A00000000 號濫用藥物尿液檢驗報告1 份附卷足
    憑（見偵卷第25頁）；且有白色粉末1 包、注射針筒2 支扣
    案可佐。而該白色粉末1 包確屬第一級毒品海洛因（驗前重
    0.027 公克，驗後0.014 公克，含包裝），注射針筒2 支，
    其中已使用過者為海洛因陽性反應，另1 支則為海洛因陰性
    反應一節，亦有高雄市立凱旋醫院95年12月19日高市凱醫驗
    字第3072號濫用藥物成品檢驗鑑定書1 份、高雄醫學大學附
    設中和紀念醫院96年1 月16日編號9601-78 、9601-79 檢驗
    報告2 份附卷可稽（見原審卷第57、72、73頁）。足見被告
    之上開自白與事實相符，足堪採信。
二、被告前因施用毒品案件，經原審法院裁定送觀察、勒戒後，
    認有繼續施用毒品之傾向，再經該院以90年度毒聲字第7696
    號裁定送強制戒治。嗣經該院裁定停止戒治、裁定撤銷停止
    強制戒治，令入戒治處所施以強制戒治，於92年4 月24日強
    制戒治執行期滿而執行完畢釋放出所之事實，有臺灣高雄地
    方法院檢察署92年度戒毒偵字第422 號不起訴處分書、臺灣
    高等法院被告前案紀錄表與臺灣高雄地方法院檢察署刑案資
    料查註紀錄表各1 份在卷可稽。是被告確於上開強制戒治執
    行完畢釋放後，5 年內再犯上揭毒品危害防制條例之罪至明
    。被告確有上開施用第一級毒品之犯行，事證明確，自應依
    法論科。
三、查海洛因係毒品危害防制條例第2 條第2 項第1 款所明定之
    第一級毒品，不得持有、施用。核被告所為，係犯毒品危害
    防制條例第10條第1 項之施用第一級毒品罪。其施用第一級
    毒品前之持有毒品之低度行為，應為施用之高度行為所吸收
    ，不另論罪。又被告於92年間，因詐欺、毒品、竊盜案件，
    各經原審法院以93年度訴字第1402號、第93年度訴字第108
    號、92年度簡字第5306號判處有期徒刑7 月、1 年、5 月確
    定，嗣經該院裁定定其應執行刑為有期徒刑1 年8 月，並於
    94年11月22日縮短刑期執行完畢之事實，有卷附臺灣高等法
    院被告前案紀錄表與臺灣高雄地方法院檢察署刑案資料可憑
    ，茲被告於上開有期徒刑執行完畢後，5 年以內故意再犯本
    件有期徒刑以上之罪，為累犯，應依刑法第47條第1 項規定
    加重其刑。
四、原審認被告罪證明確，予以論罪科刑，固非無見；惟查：(一)
    按行為人各次施用毒品之行為，縱認有其時間上之密接性，
  　然無論依社會通念或物理性質觀之，均非無法分割，仍係可
  　分之數行為。施用毒品之行為，固常有因成癮及毒品依賴而
    反覆為之之情形，惟此類型之犯罪是否另以單獨一罪之方式
    規範之，乃應否另行立法之問題。申言之，犯罪行為是否為
    「集合犯」之一罪，係由法定犯罪構成要件內容觀察論斷，
    與該犯罪行為於生活經驗上是否通常具有反覆性、常習性或
    成癮性並不相涉。某犯罪在生活經驗上是否通常具有反覆性
    、常習性、職業性或成癮性而應獨立成為另一犯罪構成要件
    類型，以刑法為一次評價，論以一罪，乃立法評價的問題。
    法院於具體案件之審判，自不得脫離法定犯罪構成要件要素
    之規範，而逕將生活經驗上通常具有反覆性、常習性、職業
    性或成癮性之多次犯罪行為，論以集合犯之一罪。準此，現
    行毒品危害防制條例第10 條 第1 項、第2 項之規定，係以
    「施用」毒品為犯罪構成要件，而非以反覆施用毒品成癮為
    構成要件，故無論是否反覆施用毒品成癮，均有該條項之適
    用，其罪數仍應以被告之施用行為數為判斷基準。自不得因
    施用毒品者常有反覆施用而成癮之情形，即逕將此條項之犯
    罪構成要件解為係針對反覆施用毒品成癮者而為之規定，而
    謂施用毒品成癮者反覆所為之數次施用毒品行為係常習犯之
    包括一罪。易言之，現行毒品危害防制條例第10條第1 項、
    第2 項並未將「反覆實施」或施用毒品「成癮」規定為犯罪
    構成要件要素之一，法院即無從將此等要件列為本條項之構
    成要件要素，而謂本條項係集合犯之規定，犯之者雖反覆多
    次為之仍應一次評價而論以一罪。舉例言之，95年7 月1 日
    修正施行前之刑法第322 條常業竊盜罪，於此次修正前，因
    立法認此種常習犯應另以獨立之犯罪構成要件類型處罰，而
    有該條針對竊盜常業犯之獨立規定，此次修正認此常業犯之
    構成要件類型已無存在之必要而加以刪除，此均屬刑事立法
    考量之範圍，並非犯罪行為一有反覆性、常習性或成癮性即
    可當然解為包括一罪。況海洛因、甲基安非他命毒品固有成
    癮性，然施用者並非必然已成癮，亦非必然反覆密集施用，
    若將毒品危害防制條例第10條第1 項解為習慣犯或成癮犯之
    規定，則施用毒品頻率不高而未成癮者，即不該當此犯罪構
    成要件，而無適用此條項之餘地，此解釋之不當已甚顯然。
    再者，施用毒品成癮者與偶有施用行為者之可罰性顯不相同
    ，一體適用毒品危害防制條例第10條第1 項或第2 項之規定
    ，法定刑度完全相同亦非妥適，且未反覆實施成癮者依數罪
    併罰之規定分論併罰，反覆實施成癮者論以實質一罪，其矛
    盾猶為顯然。再按「本法規定連續犯以來，實務上之見解對
    於本條『同一罪名』之認定過寬，所謂『概括犯意』，經常
    可連綿數年，事實審判決之前，對繼續犯同一罪名之罪者，
    均適用連續犯之規定論處，不無鼓勵犯罪之嫌，亦使國家刑
    罰權之行使發生不合理之現象。因此，基於連續犯原為數罪
    之本質及刑罰公平原則之考量，其修正既難以週延，爰刪除
    本條有關連續犯之規定」，95年7 月1日 修正施行之刑法第
    56條立法理由足堪參酌。是本次刑法廢除有關連續犯規定之
    意旨，乃在防止刑罰之寬濫及避免淪於鼓勵犯罪之嫌疑至明
    。關於行為人連續多次施用同級毒品行為，其於本次修法前
    ，認行為人係基於概括犯意而論以連續犯，為實務上之通常
    見解，而依此適用之結果，法院仍得依修正前刑法第56條規
    定加重其刑至二分之一；於本次修法後，如認行為人之上開
    數施用同級毒品行為係屬「集合犯」而包括論以一罪，惟所
    謂「集合犯」並無得加重其刑之規定，其適用結果顯較適用
    「連續犯」處罰為輕；又論者所謂之「集合犯」，並無一定
    犯罪期間之限制，凡最後事實審宣示前之數年或數千百次施
    用同級毒品行為，均可包括視為一集合犯，而論以一罪，其
    不合理之處，不啻淪為上開立法理由所稱：「不無鼓勵犯罪
    之嫌，亦使國家刑罰權之行使發生不合理之現象」甚明。是
    上開所謂「集合犯」之見解，其有使連續施用毒品者之刑罰
    更寬濫，更有鼓勵犯罪之嫌疑，而悖於立法原意至明。另本
    次立法理由固有「連續犯之規定廢除後，對於部分習慣犯，
    例如竊盜、吸毒等犯罪，是否會因適用數罪併罰而使刑罰過
    重產生不合　理之現象一節，在實務運用上應可參考德、日
    等國之經驗，委由學界及實務以補充解釋之方式，發展接續
    犯之概念，對於合乎『接續犯』或『包括的一罪』之情形，
    認為構成單一之犯罪，以限縮數罪併罰之範圍」之意旨，惟
    其並非明指不分任何情形，只要施用毒品行為在最後事實審
    宣示判決前者均可依「包括的一罪」之法理而認為一罪亦明
    。又施用毒品者為「病」或「罪」，係屬刑事政策問題，自
    難僅因依數罪併罰結果科以行為人較重刑罰，即逕以「成癮
    、病患」之不確定概念而任依「集合犯」概念寬以處罰。是
    毒品危害防制條例10條第1 項、第2 項既非集合犯之規定，
    自應以被告施用毒品之次數，定其犯罪行為數。(二)被告於95
　  年9 月20日施用第一級毒品海洛因1 次為警查獲後，直至同
    年11月17日始再因施用毒品為警查獲，此有臺灣高雄地方法
    院檢察署移送原審併辦之95年度毒偵字第9484號卷可按。被
    告前後2 次為警查獲時間已近2 月，其是否有持續施用海洛
    因之犯意，已非無疑；且亦查任何積極證據足資證明被告施
    用海洛因已成癮，益難認被告本件施用海洛因與其於95年11
    月17日以後之施用海洛因犯行間有何包括一罪之關係。足認
    被告於95年11月17日以後之施用第一級毒品犯行係另行起意
    ，與其上開施用第一級毒品犯意不同，堪以認定。原審認被
    告於95年9 月20日之施用毒品犯行，與其於95年11月17日、
    24日之施用第一級毒品犯行間有包括一罪之關係，而併予審
    究，顯有未洽。檢察官上訴意旨以被告於96年1 月20日亦有
    施用海洛因犯行，與上開論罪部分有集合犯之關係，為原審
    所不及審究等語，指摘原判決不當，雖無理由，惟原判決既
    有上開可議之處，仍屬無可維持，本院自應將原判決予以撤
    銷改判。審酌被告已有施用毒品而受觀察勒戒、強制戒治之
    處遇，仍未能戒除吸毒惡習，再度施用海洛因，顯見意志不
    堅，及其施用毒品戕害己身，尚無直接害及他人，本件僅施
    用海洛因1 次，犯罪情節尚非重大，犯後又坦承犯行，態度
    良好等一切情狀，爰量處如主文第2 項所示之刑。扣案之海
    洛因1 包（驗前重0.027 公克，驗後0.014 公克，含包裝，
    包裝袋已摻有毒品成分，難以剝離，應視同毒品）、殘留第
    一級毒品海洛因之注射針筒1 支（毒品已難以剝離）均係毒
    品，應依毒品危害防制條例第18條第1 項前段諭知沒收銷燬
    ；扣案未使用之注射針筒1 支，係被告所有供其施用毒品預
    備之用，已據被告供明在卷，應依刑法第38條第1 項第2 款
    宣告沒收。
五、檢察官移送併辦部分（移送原審部分：95年度毒偵字第9484
    號、96年度毒偵字第482 號，移送本院部分：96年度毒偵字
    第950 、1245、1756、1889號）與本件論罪科刑部分均無集
    合犯之關係，自非起訴效力所及，本院依法不得併予審理，
    自應退由檢察官另行處理，附此敘明。
據上論斷，應依刑事訴訟法第273 條之1 第1 項、第369 條第1
項、第364 條、第299 條第1 項前段，毒品危害防制條例第10條
第1 項、第18條第1 項前段，刑法第11條前段、第47條第1 項、
第38條第1 項第2 款，判決如主文。
本案經檢察官許月雲到庭執行職務
中　　華　　民　　國　　96　　年　　5 　　月　　30　　日
                  刑事第四庭    審判長法官　蕭權閔
                                      法官　陳吉雄
                                      法官　林水城
以上正本證明與原本無異。
如不服本判決應於收受本判決後10日內向本院提出上訴書狀，其
未敘述上訴理由者，並得於提起上訴後10日內向本院補提理由書
狀（均須按他造當事人之人數附繕本）「切勿逕送上級法院」。
中　　華　　民　　國　　96　　年　　5 　　月　　30　　日
　　　　　　　　　　　　　　　　　　書記官　吳新貞
附錄本案判決論罪科刑法條：
毒品危害防制條例第10條第1項
施用第一級毒品者，處6月以上5年以下有期徒刑。
